---
title: Visualización de datos
subtitle: Sesión 2
author:
  - name: 
      given: Luis F.
      family: Gomez L.
    orcid: 0000-0002-6805-1045
    email: luis.gomezl@unimilitar.edu.co
    affiliations:
      - name: Facultad de Estudios a Distancia
toc: true
toc-depth: 1
slide-level: 2
format:
  presentation-umng-revealjs:
    logo-vertical-strip: ../images/logos/logo-white-vertical.png
    embed-resources: true
date: last-modified
date-format: iso
lang: es
bibliography: ../references/r-clio.bib
---

```{r}
#| label: load-packages
library(tidyverse)
library(scales)
library(tidymodels)
library(gt)
```

# Preliminares

## {.smaller}

::: {.incremental}
- Verificar: 

  - ¿La carpeta `data` fue creada?
  - ¿`2021-2024_saber-pro-genericas_faedis.rds` se encuentra dentro de la carpeta `data`?

- Generar carpetas:

  - `008_visualizar-proporciones-en-r`

    - Crear archivo `001_visualizar-proporciones-datos-faedis.R`

  - `009_visualizar-relaciones-x-y-en-r`

    - Crear archivo `001_visualizar-relaciones-x-y-datos-faedis.R`

- Descargar datos: `2021-2024_saber-pro-genericas_faedis_programas.rds`

  - Agregar en `data`
:::

# Gráfico de barras apiladas y normalizadas

##

```{r}
#| label: fig-proportions
#| fig-cap: Resultado final de un gráfico de barras apiladas y normalizadas en el rango $[0,1]$ utilizando `ggplot2`
#| fig-height: 5.5
#| echo: false
saber_pro_genericas_faedis_2021_2024 <- read_rds(
  file = "../data/2021-2024_saber-pro-genericas_faedis.rds"
)

ggplot(
  data = saber_pro_genericas_faedis_2021_2024,
  mapping = aes(
    y = fct_reorder(
      estu_prgm_academico,
      .x = estu_genero == "F",
      .fun = mean
    )
  )
) +
  geom_bar(
    mapping = aes(fill = estu_genero),
    color = "black",
    position = "fill"
  ) +
  scale_y_discrete(labels = label_wrap_gen(width = 18)) +
  scale_x_continuous(
    labels = label_percent()
  ) +
  scale_fill_discrete(
    labels = c("Femenino", "Masculino")
  ) +
  labs(
    x = "Porcentaje de inscritos",
    y = NULL,
    fill = "Género",
    title = str_wrap(
      "Proporción inscritos Saber Pro por género y programa en FAEDIS",
      width = 50
    ),
    subtitle = "Periodo: 2021 - 2024",
    caption = "Fuente: Data Icfes"
  ) +
  theme(
    legend.position = "bottom"
  )
```

## Datos {.smaller .center}

:::: {.columns}

::: {.column width="55%"}
```{r}
#| eval: false
#| echo: true
#| code-line-numbers: "|1-3|5-8|10-11|"
# Cargar paquetes ----
library(tidyverse)
library(scales)

# Importar datos ----
saber_pro_genericas_faedis_2021_2024 <- read_rds(
  file = "data/2021-2024_saber-pro-genericas_faedis.rds"
)

# Inspeccionar datos ----
glimpse(saber_pro_genericas_faedis_2021_2024)
```
:::

::: {.column width="45%"}
```{r}
glimpse(saber_pro_genericas_faedis_2021_2024)
```
:::
::::

## Datos y mapeo {.smaller .center}

:::: {.columns}

::: {.column width="55%"}
```{r}
#| eval: false
#| echo: true
#| code-line-numbers: "|2|3|"
ggplot(
  data = saber_pro_genericas_faedis_2021_2024,
  mapping = aes(y = estu_prgm_academico)
)
```
:::

::: {.column width="45%"}
```{r}
#| label: fig-data-map-aes-y
#| fig-cap: Inicialización de un objeto `ggplot` y mapeo de datos hacia atributos estéticos utilizando la coordenada `y`
#| lightbox: true
ggplot(
  data = saber_pro_genericas_faedis_2021_2024,
  mapping = aes(y = estu_prgm_academico)
)
```
:::
::::

## Capas y escalas {.smaller .center}

:::: {.columns}

::: {.column width="55%"}
```{r}
#| eval: false
#| echo: true
#| code-line-numbers: "|5|6|"
ggplot(
  data = saber_pro_genericas_faedis_2021_2024,
  mapping = aes(y = estu_prgm_academico)
) +
  geom_bar(mapping = aes(fill = estu_genero)) +
  scale_y_discrete(labels = label_wrap_gen(width = 18))
```
:::

::: {.column width="45%"}
```{r}
#| label: fig-geom-bar-scale-y-discrete
#| fig-cap: Uso de una geometría para ilustrar gráficamente datos a través de un atributo estético y una escala para modificar las etiquetas en la coordenada `y`
#| lightbox: true
ggplot(
  data = saber_pro_genericas_faedis_2021_2024,
  mapping = aes(y = estu_prgm_academico)
) +
  geom_bar(mapping = aes(fill = estu_genero)) +
  scale_y_discrete(labels = label_wrap_gen(width = 18))
```
:::
::::

## Capas {.center}

::: {.incremental}
- **Geometría**: cómo se muestran los datos a través de atributos estéticos.
- **Transformación estadística**: calcula nuevas variables a partir de los datos y afecta qué parte de ellos se muestra. 
- **Ajuste de posición**: determina la ubicación en la que se presentará visualmente cada dato.
:::

## Normalización {.smaller .center}

:::: {.columns}

::: {.column width="55%"}
```{r}
#| eval: false
#| echo: true
#| code-line-numbers: "|7|8|"
ggplot(
  data = saber_pro_genericas_faedis_2021_2024,
  mapping = aes(y = estu_prgm_academico)
) +
  geom_bar(
    mapping = aes(fill = estu_genero),
    color = "black",
    position = "fill"
  ) +
  scale_y_discrete(labels = label_wrap_gen(width = 18))
```
:::

::: {.column width="45%"}
```{r}
#| label: fig-norm
#| fig-cap: Gráfico de barras apiladas y normalizadas en el rango $[0,1]$
#| lightbox: true
ggplot(
  data = saber_pro_genericas_faedis_2021_2024,
  mapping = aes(y = estu_prgm_academico)
) +
  geom_bar(
    mapping = aes(fill = estu_genero),
    color = "black",
    position = "fill"
  ) +
  scale_y_discrete(labels = label_wrap_gen(width = 18))
```
:::
::::

## Ordenamiento de etiquetas {.center .smaller}

```{r}
#| echo: true
#| classes: fragment
# Crear variable ----
estu_genero_muestra <- saber_pro_genericas_faedis_2021_2024$estu_genero[1:10]
estu_genero_muestra
```
\
```{r}
#| echo: true
#| classes: fragment
# Identificar "F" ----
estu_genero_muestra == "F"
```
\
```{r}
#| echo: true
#| classes: fragment
# Calcular proporción mediante coerción ----
mean(estu_genero_muestra == "F")
```

## Ordenamiento de etiquetas {.smaller .center}

:::: {.columns}

::: {.column width="55%"}
```{r}
#| eval: false
#| echo: true
#| code-line-numbers: "|4-8|"
ggplot(
  data = saber_pro_genericas_faedis_2021_2024,
  mapping = aes(
    y = fct_reorder(
      estu_prgm_academico,
      .x = estu_genero == "F",
      .fun = mean
    )
  )
) +
  geom_bar(
    mapping = aes(fill = estu_genero),
    color = "black",
    position = "fill"
  ) +
  scale_y_discrete(labels = label_wrap_gen(width = 18))
```
:::

::: {.column width="45%"}
```{r}
#| label: fig-fct-reorder
#| fig-cap: Ordenamiento de etiquetas de un eje asociado a una coordenada utilizando la función `fct_reorder()`
#| lightbox: true
ggplot(
  data = saber_pro_genericas_faedis_2021_2024,
  mapping = aes(
    y = fct_reorder(
      estu_prgm_academico,
      .x = estu_genero == "F",
      .fun = mean
    )
  )
) +
  geom_bar(
    mapping = aes(fill = estu_genero),
    color = "black",
    position = "fill"
  ) +
  scale_y_discrete(labels = label_wrap_gen(width = 18))
```
:::
::::

## Modificación de etiquetas {.smaller .center}

:::: {.columns}

::: {.column width="56%"}
```{r}
#| eval: false
#| echo: true
#| code-line-numbers: "|17-19|20-22|"
ggplot(
  data = saber_pro_genericas_faedis_2021_2024,
  mapping = aes(
    y = fct_reorder(
      estu_prgm_academico,
      .x = estu_genero == "F",
      .fun = mean
    )
  )
) +
  geom_bar(
    mapping = aes(fill = estu_genero),
    color = "black",
    position = "fill"
  ) +
  scale_y_discrete(labels = label_wrap_gen(width = 18)) +
  scale_x_continuous(
    labels = label_percent()
  ) +
  scale_fill_discrete(
    labels = c("Femenino", "Masculino")
  )
```
:::

::: {.column width="44%"}
```{r}
#| label: fig-scale-x-continuous-fill-discrete
#| fig-cap: Modificación de etiquetas de un eje asociado a una coordenada y a un atributo estético asociado con una variable en los datos
#| lightbox: true
ggplot(
  data = saber_pro_genericas_faedis_2021_2024,
  mapping = aes(
    y = fct_reorder(
      estu_prgm_academico,
      .x = estu_genero == "F",
      .fun = mean
    )
  )
) +
  geom_bar(
    mapping = aes(fill = estu_genero),
    color = "black",
    position = "fill"
  ) +
  scale_y_discrete(labels = label_wrap_gen(width = 18)) +
  scale_x_continuous(
    labels = label_percent()
  ) +
  scale_fill_discrete(
    labels = c("Femenino", "Masculino")
  )
```
:::
::::

## Modificación de etiquetas {.smaller .center}

:::: {.columns}

::: {.column width="56%"}
```{r}
#| eval: false
#| echo: true
#| code-line-numbers: "|23-33|"
ggplot(
  data = saber_pro_genericas_faedis_2021_2024,
  mapping = aes(
    y = fct_reorder(
      estu_prgm_academico,
      .x = estu_genero == "F",
      .fun = mean
    )
  )
) +
  geom_bar(
    mapping = aes(fill = estu_genero),
    color = "black",
    position = "fill"
  ) +
  scale_y_discrete(labels = label_wrap_gen(width = 18)) +
  scale_x_continuous(
    labels = label_percent()
  ) +
  scale_fill_discrete(
    labels = c("Femenino", "Masculino")
  ) +
  labs(
    x = "Porcentaje de inscritos",
    y = NULL,
    fill = "Género",
    title = str_wrap(
      "Proporción inscritos Saber Pro por género y programa en FAEDIS",
      width = 50
    ),
    subtitle = "Periodo: 2021 - 2024",
    caption = "Fuente: Data Icfes"
  )
```
:::

::: {.column width="44%"}
```{r}
#| label: fig-labs
#| fig-cap: Uso de la función `labs()` para agregar, modificar o eliminar etiquetas en un gráfico
#| lightbox: true
ggplot(
  data = saber_pro_genericas_faedis_2021_2024,
  mapping = aes(
    y = fct_reorder(
      estu_prgm_academico,
      .x = estu_genero == "F",
      .fun = mean
    )
  )
) +
  geom_bar(
    mapping = aes(fill = estu_genero),
    color = "black",
    position = "fill"
  ) +
  scale_y_discrete(labels = label_wrap_gen(width = 18)) +
  scale_x_continuous(
    labels = label_percent()
  ) +
  scale_fill_discrete(
    labels = c("Femenino", "Masculino")
  ) +
  labs(
    x = "Porcentaje de inscritos",
    y = NULL,
    fill = "Género",
    title = str_wrap(
      "Proporción inscritos Saber Pro por género y programa en FAEDIS",
      width = 50
    ),
    subtitle = "Periodo: 2021 - 2024",
    caption = "Fuente: Data Icfes"
  )
```
:::
::::

## Tema {.smaller .center}

:::: {.columns}

::: {.column width="56%"}
```{r}
#| eval: false
#| echo: true
#| code-line-numbers: "|34-36|"
ggplot(
  data = saber_pro_genericas_faedis_2021_2024,
  mapping = aes(
    y = fct_reorder(
      estu_prgm_academico,
      .x = estu_genero == "F",
      .fun = mean
    )
  )
) +
  geom_bar(
    mapping = aes(fill = estu_genero),
    color = "black",
    position = "fill"
  ) +
  scale_y_discrete(labels = label_wrap_gen(width = 18)) +
  scale_x_continuous(
    labels = label_percent()
  ) +
  scale_fill_discrete(
    labels = c("Femenino", "Masculino")
  ) +
  labs(
    x = "Porcentaje de inscritos",
    y = NULL,
    fill = "Género",
    title = str_wrap(
      "Proporción inscritos Saber Pro por género y programa en FAEDIS",
      width = 50
    ),
    subtitle = "Periodo: 2021 - 2024",
    caption = "Fuente: Data Icfes"
  ) +
  theme(
    legend.position = "bottom"
  )
```
:::

::: {.column width="44%"}
```{r}
#| label: fig-theme
#| fig-cap: Uso de la función `theme()` para modificar la posición de una leyenda
#| lightbox: true
ggplot(
  data = saber_pro_genericas_faedis_2021_2024,
  mapping = aes(
    y = fct_reorder(
      estu_prgm_academico,
      .x = estu_genero == "F",
      .fun = mean
    )
  )
) +
  geom_bar(
    mapping = aes(fill = estu_genero),
    color = "black",
    position = "fill"
  ) +
  scale_y_discrete(labels = label_wrap_gen(width = 18)) +
  scale_x_continuous(
    labels = label_percent()
  ) +
  scale_fill_discrete(
    labels = c("Femenino", "Masculino")
  ) +
  labs(
    x = "Porcentaje de inscritos",
    y = NULL,
    fill = "Género",
    title = str_wrap(
      "Proporción inscritos Saber Pro por género y programa en FAEDIS",
      width = 50
    ),
    subtitle = "Periodo: 2021 - 2024",
    caption = "Fuente: Data Icfes"
  ) +
  theme(
    legend.position = "bottom"
  )
```
:::
::::

# Gráfico de puntos

##

```{r}
#| label: fig-points
#| fig-cap: Resultado final de un gráfico de puntos aplicando facetas y utilizando `ggplot2`
#| fig-height: 6.5
#| echo: false
#| message: false
saber_pro_genericas_faedis_2021_2024 <- read_rds(
  file = "../data/2021-2024_saber-pro-genericas_faedis.rds"
)

ggplot(
  data = saber_pro_genericas_faedis_2021_2024,
  mapping = aes(
    x = mod_lectura_critica_punt,
    y = mod_razona_cuantitat_punt
  )
) +
  geom_point() +
  geom_smooth(method = "lm") +
  facet_wrap(
    facets = vars(estu_prgm_academico),
    labeller = label_wrap_gen(width = 18)
  ) +
  labs(
    x = "Puntaje módulo lectura crítica (rango [0,300])",
    y = "Puntaje módulo razonamiento cuantitativo (rango [0,300])",
    title = "Asociación puntaje módulos por programa en FAEDIS",
    subtitle = "Periodo: 2021 - 2024",
    caption = "Fuente: Data Icfes"
  )
```

## Datos {.smaller .center}

:::: {.columns}

::: {.column width="55%"}
```{r}
#| eval: false
#| echo: true
#| code-line-numbers: "|1-3|5-8|10-11|"
# Cargar paquetes ----
library(tidyverse)
library(scales)

# Importar datos ----
saber_pro_genericas_faedis_2021_2024 <- read_rds(
  file = "data/2021-2024_saber-pro-genericas_faedis.rds"
)

# Inspeccionar datos ----
glimpse(saber_pro_genericas_faedis_2021_2024)
```
:::

::: {.column width="45%"}
```{r}
glimpse(saber_pro_genericas_faedis_2021_2024)
```
:::
::::

## Datos y mapeo {.smaller .center}

:::: {.columns}

::: {.column width="55%"}
```{r}
#| eval: false
#| echo: true
#| code-line-numbers: "|2|3-6|8|"
ggplot(
  data = saber_pro_genericas_faedis_2021_2024,
  mapping = aes(
    x = mod_lectura_critica_punt,
    y = mod_razona_cuantitat_punt
  )
) +
  geom_point()
```
:::

::: {.column width="45%"}
```{r}
#| label: fig-data-map-aes-x-y-geom-point
#| fig-cap: Gráfico de puntos
#| lightbox: true
ggplot(
  data = saber_pro_genericas_faedis_2021_2024,
  mapping = aes(
    x = mod_lectura_critica_punt,
    y = mod_razona_cuantitat_punt
  )
) +
  geom_point()
```
:::
::::

## Mapeo {.smaller .center}

:::: {.columns}

::: {.column width="55%"}
```{r}
#| eval: false
#| echo: true
#| code-line-numbers: "|9|"
ggplot(
  data = saber_pro_genericas_faedis_2021_2024,
  mapping = aes(
    x = mod_lectura_critica_punt,
    y = mod_razona_cuantitat_punt
  )
) +
  geom_point() +
  geom_smooth(method = "lm")
```
:::

::: {.column width="45%"}
```{r}
#| label: fig-geom-smooth
#| fig-cap: Gráfico de puntos superponiendo una recta mediante el uso de la geometría `geom_smooth()` y el método `lm`
#| lightbox: true
ggplot(
  data = saber_pro_genericas_faedis_2021_2024,
  mapping = aes(
    x = mod_lectura_critica_punt,
    y = mod_razona_cuantitat_punt
  )
) +
  geom_point() +
  geom_smooth(method = "lm")
```
:::
::::

## Regresión lineal {.smaller .center}

:::: {.columns}
::: {.column width="65%"}
```{r}
#| lst-label: lst-lm
#| lst-cap: Uso de la función `lm()` para obtener la estimación de los parámetros en una regresión lineal simple
#| echo: true
lm(
  formula = mod_razona_cuantitat_punt ~ mod_lectura_critica_punt,
  data = saber_pro_genericas_faedis_2021_2024
)
```
:::
::: {.column width="35%"}
$$
y = \beta_0 + \beta_1x + \epsilon
$${#eq-population-model}

$$
\hat{y} = \hat{\beta}_0 + \hat{\beta}_1x 
$${#eq-estimated-model}
\
```{r}
#| label: tbl-estimated-parameters
#| tbl-cap: Parámetros estimados utilizando la función `lm()` en una regresión lineal simple
#| echo: false
linear_model <- lm(
  formula = mod_razona_cuantitat_punt ~ mod_lectura_critica_punt,
  data = saber_pro_genericas_faedis_2021_2024
)

lineal_model_table <- linear_model |>
  tidy() |>
  select(term, estimate) |>
  mutate(
    term = case_when(
      term == "(Intercept)" ~ "$\\beta_0$",
      term == "mod_lectura_critica_punt" ~ "$\\beta_1$",
      TRUE ~ term
    )
  )

lineal_model_table |>
  gt() |>
  cols_label(
    term = "Parámetro",
    estimate = "Estimación"
  ) |>
  fmt_number(
    columns = estimate,
    decimals = 2
  ) |>
  fmt_markdown(
    columns = term
  ) |>
  cols_align(
    align = "center"
  ) |>
  cols_width(
    term ~ pct(45),
    estimate ~ pct(55)
  ) |>
  tab_options(
    table.width = pct(80)
  )
```
:::
::::

## Facetas {.smaller .center}

:::: {.columns}

::: {.column width="55%"}
```{r}
#| eval: false
#| echo: true
#| code-line-numbers: "|10-13|"
ggplot(
  data = saber_pro_genericas_faedis_2021_2024,
  mapping = aes(
    x = mod_lectura_critica_punt,
    y = mod_razona_cuantitat_punt
  )
) +
  geom_point() +
  geom_smooth(method = "lm") +
  facet_wrap(
    facets = vars(estu_prgm_academico),
    labeller = label_wrap_gen(width = 18)
  )
```
:::

::: {.column width="45%"}
```{r}
#| label: fig-facets
#| fig-cap: Uso de la función `facet_wrap()` junto con el parámetro facets y la función `vars()` como argumento para visualizar diferentes subconjuntos de datos
#| lightbox: true
ggplot(
  data = saber_pro_genericas_faedis_2021_2024,
  mapping = aes(
    x = mod_lectura_critica_punt,
    y = mod_razona_cuantitat_punt
  )
) +
  geom_point() +
  geom_smooth(method = "lm") +
  facet_wrap(
    facets = vars(estu_prgm_academico),
    labeller = label_wrap_gen(width = 18)
  )
```
:::
::::

## {.center}

```{r}
#| label: tbl-estimated-parameters-facet
#| tbl-cap: Parámetros estimados utilizando la función `lm()` en una regresión lineal simple por programa académico
#| echo: false
saber_pro_genericas_faedis_2021_2024_lm_tbl <- saber_pro_genericas_faedis_2021_2024 |>
  select(
    estu_snies_prgmacademico,
    estu_prgm_academico,
    mod_lectura_critica_punt,
    mod_razona_cuantitat_punt
  ) |>
  nest(
    .by = c(
      estu_snies_prgmacademico,
      estu_prgm_academico
    )
  ) |>
  mutate(
    lm = map(
      .x = data,
      .f = \(x) {
        lm(
          formula = mod_razona_cuantitat_punt ~ mod_lectura_critica_punt,
          data = x
        )
      }
    )
  ) |>
  mutate(
    lm = map(
      .x = lm,
      .f = \(x) tidy(x = x)
    )
  )

saber_pro_genericas_faedis_2021_2024_lm_coefs <- saber_pro_genericas_faedis_2021_2024_lm_tbl |>
  select(
    estu_prgm_academico,
    lm
  ) |>
  mutate(
    lm = map(
      .x = lm,
      .f = \(x) {
        x |>
          select(term, estimate) |>
          mutate(
            term = case_when(
              term == "(Intercept)" ~ "beta_0",
              term == "mod_lectura_critica_punt" ~ "beta_1",
              TRUE ~ term
            )
          )
      }
    )
  ) |>
  unnest(
    col = lm
  ) |>
  pivot_wider(
    names_from = term,
    values_from = estimate
  )

saber_pro_genericas_faedis_2021_2024_lm_coefs |>
  gt() |>
  cols_label(
    estu_prgm_academico = "Programa académico",
    beta_0 = md("$\\beta_0$"),
    beta_1 = md("$\\beta_1$")
  ) |>
  fmt_number(
    columns = where(fn = is.numeric),
    decimals = 2
  ) |>
  cols_align(
    align = "center",
    columns = where(fn = is.numeric)
  ) |>
  cols_width(
    estu_prgm_academico ~ px(200),
    beta_0 ~ px(50),
    beta_1 ~ px(50)
  ) |>
  tab_options(
    table.width = pct(90)
  )
```

## Escalas {.smaller .center}

:::: {.columns}

::: {.column width="55%"}
```{r}
#| eval: false
#| echo: true
#| code-line-numbers: "|14-20|"
ggplot(
  data = saber_pro_genericas_faedis_2021_2024,
  mapping = aes(
    x = mod_lectura_critica_punt,
    y = mod_razona_cuantitat_punt
  )
) +
  geom_point() +
  geom_smooth(method = "lm") +
  facet_wrap(
    facets = vars(estu_prgm_academico),
    labeller = label_wrap_gen(width = 18)
  ) +
  labs(
    x = "Puntaje módulo lectura crítica (rango [0,300])",
    y = "Puntaje módulo razonamiento cuantitativo (rango [0,300])",
    title = "Asociación puntaje módulos por programa en FAEDIS",
    subtitle = "Periodo: 2021 - 2024",
    caption = "Fuente: Data Icfes"
  )
```
:::

::: {.column width="45%"}
```{r}
#| label: fig-scales
#| fig-cap: Uso de la función `labs()` para agregar y modificar etiquetas en un gráfico 
#| lightbox: true
ggplot(
  data = saber_pro_genericas_faedis_2021_2024,
  mapping = aes(
    x = mod_lectura_critica_punt,
    y = mod_razona_cuantitat_punt
  )
) +
  geom_point() +
  geom_smooth(method = "lm") +
  facet_wrap(
    facets = vars(estu_prgm_academico),
    labeller = label_wrap_gen(width = 18)
  ) +
  labs(
    x = "Puntaje módulo lectura crítica (rango [0,300])",
    y = "Puntaje módulo razonamiento cuantitativo (rango [0,300])",
    title = "Asociación puntaje módulos por programa en FAEDIS",
    subtitle = "Periodo: 2021 - 2024",
    caption = "Fuente: Data Icfes"
  )
```
:::
::::

# Gráfico de líneas

##

```{r}
#| label: fig-lines
#| fig-cap: Resultado final de un gráfico de líneas utilizando `ggplot2`
#| fig-height: 5.5
#| echo: false
saber_pro_genericas_faedis_2021_2024_programas <- read_rds(
  file = "../data/2021-2024_saber-pro-genericas_faedis_programas.rds"
)

ggplot(
  data = saber_pro_genericas_faedis_2021_2024_programas,
  mapping = aes(
    x = ano,
    y = punt_global
  )
) +
  geom_line(
    mapping = aes(
      group = estu_prgm_academico,
      color = fct_reorder(
        estu_prgm_academico,
        .x = punt_global,
        .fun = last
      )
    )
  ) +
  geom_point() +
  scale_color_discrete(
    labels = label_wrap_gen(width = 18),
    guide = guide_legend(nrow = 3, reverse = TRUE)
  ) +
  labs(
    x = "Año",
    y = "Promedio puntaje global (rango [0,300])",
    color = NULL,
    title = "Promedio puntaje global por programa en FAEDIS",
    subtitle = "Periodo: 2021 - 2024",
    caption = "Fuente: Data Icfes"
  ) +
  theme(
    legend.position = "bottom"
  )
```

## Datos {.smaller .center}

:::: {.columns}

::: {.column width="55%"}
```{r}
#| eval: false
#| echo: true
#| code-line-numbers: "|1-2|4-7|9-10|"
# Cargar paquetes ----
library(tidyverse)

# Importar datos ----
saber_pro_genericas_faedis_2021_2024_programas <- read_rds(
  file = "data/2021-2024_saber-pro-genericas_faedis_programas.rds"
)

# Inspeccionar datos ----
glimpse(saber_pro_genericas_faedis_2021_2024_programas)
```
:::

::: {.column width="45%"}
```{r}
# Importar datos ----
saber_pro_genericas_faedis_2021_2024_programas <- read_rds(
  file = "../data/2021-2024_saber-pro-genericas_faedis_programas.rds"
)

# Inspeccionar datos ----
glimpse(saber_pro_genericas_faedis_2021_2024_programas)
```
:::
::::

## Mapeo y capas {.smaller .center}

:::: {.columns}

::: {.column width="55%"}
```{r}
#| eval: false
#| echo: true
#| code-line-numbers: "|2|3-7|8|"
ggplot(
  data = saber_pro_genericas_faedis_2021_2024_programas,
  mapping = aes(
    x = ano,
    y = punt_global
  )
) +
  geom_line()
```
:::

::: {.column width="45%"}
```{r}
#| label: fig-data-map-aes-x-y-geom-line
#| fig-cap: Uso de la función `geom_line()` para generar un gráfico de líneas
#| lightbox: true
ggplot(
  data = saber_pro_genericas_faedis_2021_2024_programas,
  mapping = aes(
    x = ano,
    y = punt_global
  )
) +
  geom_line()
```
:::
::::

## Mapeo y capas {.smaller .center}

:::: {.columns}

::: {.column width="55%"}
```{r}
#| eval: false
#| echo: true
#| code-line-numbers: "|9|"
ggplot(
  data = saber_pro_genericas_faedis_2021_2024_programas,
  mapping = aes(
    x = ano,
    y = punt_global
  )
) +
  geom_line(
    aes(group = estu_prgm_academico)
  )
```
:::

::: {.column width="45%"}
```{r}
#| label: fig-map-aes-group-geom-line
#| fig-cap: Uso del atributo estético group dentro de la función `aes()` en conjunto con la función `geom_line()` para generar un gráfico de líneas por cada categoría dentro de un grupo 
#| lightbox: true
ggplot(
  data = saber_pro_genericas_faedis_2021_2024_programas,
  mapping = aes(
    x = ano,
    y = punt_global
  )
) +
  geom_line(
    aes(group = estu_prgm_academico)
  )
```
:::
::::

## Capas y escalas {.smaller .center}

:::: {.columns}

::: {.column width="55%"}
```{r}
#| eval: false
#| echo: true
#| code-line-numbers: "|11|14-16|"
ggplot(
  data = saber_pro_genericas_faedis_2021_2024_programas,
  mapping = aes(
    x = ano,
    y = punt_global
  )
) +
  geom_line(
    mapping = aes(
      group = estu_prgm_academico,
      color = estu_prgm_academico
    )
  ) +
  scale_color_discrete(
    labels = label_wrap_gen(width = 18)
  )
```
:::

::: {.column width="45%"}
```{r}
#| label: fig-map-aes-color-geom-line
#| fig-cap: Uso del atributo estético `color` dentro de la función `aes()` en conjunto con la función `geom_line()` y modificación de las etiquetas dentro de una leyenda asociadas con este atributo estético
#| lightbox: true
ggplot(
  data = saber_pro_genericas_faedis_2021_2024_programas,
  mapping = aes(
    x = ano,
    y = punt_global
  )
) +
  geom_line(
    mapping = aes(
      group = estu_prgm_academico,
      color = estu_prgm_academico
    )
  ) +
  scale_color_discrete(
    labels = label_wrap_gen(width = 18)
  )
```
:::
::::

## Capas y escalas {.smaller .center}

:::: {.columns}

::: {.column width="55%"}
```{r}
#| eval: false
#| echo: true
#| code-line-numbers: "|14|"
ggplot(
  data = saber_pro_genericas_faedis_2021_2024_programas,
  mapping = aes(
    x = ano,
    y = punt_global
  )
) +
  geom_line(
    mapping = aes(
      group = estu_prgm_academico,
      color = estu_prgm_academico
    )
  ) +
  geom_point() +
  scale_color_discrete(
    labels = label_wrap_gen(width = 18)
  )
```
:::

::: {.column width="45%"}
- Aplicación del concepto de **herencia**
```{r}
#| label: fig-geom-point
#| fig-cap: Uso de la función `geom_point()` para resaltar las coordenadas de cada dato dentro de un gráfico de líneas
#| lightbox: true
ggplot(
  data = saber_pro_genericas_faedis_2021_2024_programas,
  mapping = aes(
    x = ano,
    y = punt_global
  )
) +
  geom_line(
    mapping = aes(
      group = estu_prgm_academico,
      color = estu_prgm_academico
    )
  ) +
  geom_point() +
  scale_color_discrete(
    labels = label_wrap_gen(width = 18)
  )
```
:::
::::

## Escalas y tema {.smaller .center}

:::: {.columns}

::: {.column width="55%"}
```{r}
#| eval: false
#| echo: true
#| code-line-numbers: "|15-22|"
ggplot(
  data = saber_pro_genericas_faedis_2021_2024_programas,
  mapping = aes(x = ano, y = punt_global)
) +
  geom_line(
    mapping = aes(
      group = estu_prgm_academico,
      color = estu_prgm_academico
    )
  ) +
  geom_point() +
  scale_color_discrete(
    labels = label_wrap_gen(width = 18)
  ) +
  labs(
    x = "Año",
    y = "Promedio puntaje global (rango [0,300])",
    color = NULL,
    title = "Promedio puntaje global por programa en FAEDIS",
    subtitle = "Periodo: 2021 - 2024",
    caption = "Fuente: Data Icfes"
  )
```
:::

::: {.column width="45%"}
```{r}
#| label: fig-labs-2
#| fig-cap: Uso de la función `labs()` para agregar y modificar etiquetas en un gráfico 
#| lightbox: true
ggplot(
  data = saber_pro_genericas_faedis_2021_2024_programas,
  mapping = aes(x = ano, y = punt_global)
) +
  geom_line(
    mapping = aes(
      group = estu_prgm_academico,
      color = estu_prgm_academico
    )
  ) +
  geom_point() +
  scale_color_discrete(
    labels = label_wrap_gen(width = 18)
  ) +
  labs(
    x = "Año",
    y = "Promedio puntaje global (rango [0,300])",
    color = NULL,
    title = "Promedio puntaje global por programa en FAEDIS",
    subtitle = "Periodo: 2021 - 2024",
    caption = "Fuente: Data Icfes"
  )
```
:::
::::

## Escalas y tema {.smaller .center}

:::: {.columns}

::: {.column width="55%"}
```{r}
#| eval: false
#| echo: true
#| code-line-numbers: "|8-12|"
ggplot(
  data = saber_pro_genericas_faedis_2021_2024_programas,
  mapping = aes(x = ano, y = punt_global)
) +
  geom_line(
    mapping = aes(
      group = estu_prgm_academico,
      color = fct_reorder(
        estu_prgm_academico,
        .x = punt_global,
        .fun = last
      )
    )
  ) +
  geom_point() +
  scale_color_discrete(
    labels = label_wrap_gen(width = 18)
  ) +
  labs(
    x = "Año",
    y = "Promedio puntaje global (rango [0,300])",
    color = NULL,
    title = "Promedio puntaje global por programa en FAEDIS",
    subtitle = "Periodo: 2021 - 2024",
    caption = "Fuente: Data Icfes"
  )
```
:::

::: {.column width="45%"}
- Ordenamiento de etiquetas
```{r}
#| label: fig-color-fct-reorder
#| fig-cap: Ordenamiento de etiquetas dentro de una leyenda asociadas al atributo estético `color` utilizando la función `fct_reorder()` 
#| lightbox: true
ggplot(
  data = saber_pro_genericas_faedis_2021_2024_programas,
  mapping = aes(x = ano, y = punt_global)
) +
  geom_line(
    mapping = aes(
      group = estu_prgm_academico,
      color = fct_reorder(
        estu_prgm_academico,
        .x = punt_global,
        .fun = last
      )
    )
  ) +
  geom_point() +
  scale_color_discrete(
    labels = label_wrap_gen(width = 18)
  ) +
  labs(
    x = "Año",
    y = "Promedio puntaje global (rango [0,300])",
    color = NULL,
    title = "Promedio puntaje global por programa en FAEDIS",
    subtitle = "Periodo: 2021 - 2024",
    caption = "Fuente: Data Icfes"
  )
```
:::
::::

## Escalas y tema {.smaller .center}

:::: {.columns}

::: {.column width="55%"}
```{r}
#| eval: false
#| echo: true
#| code-line-numbers: "|28-30|18|"
ggplot(
  data = saber_pro_genericas_faedis_2021_2024_programas,
  mapping = aes(x = ano, y = punt_global)
) +
  geom_line(
    aes(
      group = estu_prgm_academico,
      color = fct_reorder(
        estu_prgm_academico,
        .x = punt_global,
        .fun = last
      )
    )
  ) +
  geom_point() +
  scale_color_discrete(
    labels = label_wrap_gen(width = 18),
    guide = guide_legend(nrow = 3, reverse = TRUE)
  ) +
  labs(
    x = "Año",
    y = "Promedio puntaje global (rango [0,300])",
    color = NULL,
    title = "Promedio puntaje global por programa en FAEDIS",
    subtitle = "Periodo: 2021 - 2024",
    caption = "Fuente: Data Icfes"
  ) +
  theme(
    legend.position = "bottom"
  )
```
:::

::: {.column width="45%"}
- Modificación de la leyenda

  - ¿`last`, `first` u otra opción? 
```{r}
#| label: fig-theme-guide-legend
#| fig-cap: Uso de las funciones `guide_legend()` y `theme()` para modificar la leyenda dentro de un gráfico  
#| lightbox: true
ggplot(
  data = saber_pro_genericas_faedis_2021_2024_programas,
  mapping = aes(x = ano, y = punt_global)
) +
  geom_line(
    aes(
      group = estu_prgm_academico,
      color = fct_reorder(
        estu_prgm_academico,
        .x = punt_global,
        .fun = last
      )
    )
  ) +
  geom_point() +
  scale_color_discrete(
    labels = label_wrap_gen(width = 18),
    guide = guide_legend(nrow = 3, reverse = TRUE)
  ) +
  labs(
    x = "Año",
    y = "Promedio puntaje global (rango [0,300])",
    color = NULL,
    title = "Promedio puntaje global por programa en FAEDIS",
    subtitle = "Periodo: 2021 - 2024",
    caption = "Fuente: Data Icfes"
  ) +
  theme(
    legend.position = "bottom"
  )
```
:::
::::

## {background-image="../images/backgrounds/bird-umng-1.jpg"}

::: {.r-fit-text}
Gracias
:::

# Referencias {.unnumbered .smaller}